臺灣高等法院刑事判決　　　　　　　　 96年度上訴字第162號
上　訴　人　台灣板橋地方法院檢察署檢察官
上　訴　人
即　被　告　乙○○
　　　　　　　　　　押)
指定辯護人　本院公設辯護人李廣澤
上列上訴人因被告殺人未遂等案件，不服臺灣板橋地方法院95年
度訴字第2383號，中華民國95年11月24日第一審判決（起訴案號
：臺灣板橋地方法院檢察署95年度偵字第9960號），提起上訴，
本院判決如下：
    主  文
原判決關於毀損他人名譽部分撤銷。
乙○○散布文字，指摘足以毀損他人名譽之事，處拘役伍拾日，
如易科罰金以銀元佰元即新台幣玖佰元折算壹日，扣案之奇異
筆壹支，沒收之。
其他上訴駁回。
    事  實
一、乙○○原為臺北縣土城市○○○路137號、139號「山水雲集
    社區」管理員，前出資與丙○○合夥經營餐飲店，因認丙○○虛報帳目侵吞合夥金，經屢次催討，仍積欠新臺幣（下同
    ）六十餘萬元，未見丙○○如數償付，遂對丙○○提起詐欺
    之告訴，經臺灣板橋地方法院檢察署檢察官受理偵查，於民
    國95年3月間對丙○○予以不起訴處分（95年度偵字第
    4422號），乙○○得知後，因感一生積蓄遭丙○○詐騙，又
    有冤難伸，懷恨在心，極思報復。於95年4月7日下午四時許
    ，在上址「山水雲集社區」前，見丙○○至南天母路戶籍址
    領取檢察官處分書後，竟與甲○○在所營位於臺北縣土城市
    ○○○路139之1號之「南天宮」（市○○○路武財神廟）內
    商議，誤認二人同謀欲對其不利，又有積怨未了，盛怒下，
    基於殺人之概括犯意，明知以起子、戳子等尖銳工具朝人頭
    部刺去，可能造成死亡之結果，仍趁丙○○步行至上址「山
    水雲集社區」停車處（即南天母路139之1號旁之空地）取車
    不注意之際，左右手分持起子、戳子，自丙○○之身後接近
    ，並朝丙○○頭部、雙眼等處戳刺，丙○○突遭襲擊，無力
    抵擋，頭、臉及眼部多處為乙○○所持利器刺中，血流滿面
    不支倒地，致受有頭部外傷合併輕度腦腫、雙眼球挫傷、雙
    下眼臉撕裂傷、臉部、頭皮、雙耳多處撕裂傷、後背、左手
    肘、左小腿擦傷及前胸背挫傷等傷害，經路人報警後，送亞
    東紀念醫院施以急救，始幸免於死亡；乙○○見丙○○倒臥
    血泊中，仍怒氣未消，另出於放火燒燬現有人所在之建築物
    之概括犯意，於同日下午4時18分許，持其所有汽油一桶及
    打火機，至上址甲○○所營之「南天宮」內，見甲○○之配
    偶張玉蘭，在該建築物內打理內外，示意放火，隨即將所攜
    之汽油潑在「南天宮」內左側神龕供桌附近，並以打火機引
    火燃燒，使神龕供桌附近之地面、家具開始燃燒，張玉蘭見
    狀大驚，衝入房內撥打119報案，同日下午4時26分許，臺北
    縣政府消防局頂埔分隊出動消防車到場灌救，至同日下午4
    時55分許火勢熄滅，該建築物始未遭燒燬而未遂（乙○○持
    以放火之汽油一桶、打火機一把均於火起燃燒而滅失）。乙○○餘恨未消，承前放火燒燬現供人使用之住宅之犯意，及
    另起散布於眾之誹謗犯意，攜帶其所有之汽油一桶（25公斤
    裝）、引火布條一條、打火機一把及黑色奇異筆一支，於同
    年4月10日上午3時許，至臺北縣樹林市○○路○段151巷12
    之1號4樓丙○○經營，謝宗諺及老人所居住使用之「溫馨園
    老人養護中心」，先在多數人得共見共聞之該址養護中心四
    樓牆面，持上開黑色奇異筆以文字書寫：「打倒溫馨園、打
    倒變色龍的丙○○、打倒妖女丁○○（丙○○之妻）變色的
    龍，原晚上10點以後盛竹如舉行的節目，丙○○他到處行騙
    ，丁○○即大陸妹自湖南騙來，在大陸騙人家很多錢，來台
    灣坐監不解前科，再次行騙請住戶把他們趕走，我好人也跟
    他們變成壞人請認真騙徒，你們會罵我可是我是可憐人被他
    害死了，請原諒我，乙○○。」等語，指摘足以毀損丙○○
    名譽之事（丁○○部分未據告訴），再以所攜帶之布條，連
    接汽油桶，置放於四樓，並將布條自窗戶垂至樓下，再以其
    所有之打火機，在樓下燃燒布條，著手燒燬上揭現供人使用
    之住宅，惟因汽油尚未流至燃燒處火苗自然熄滅而未遂；乙○○屢經報復均未成功，仍思適時對丙○○下手，於同年6
    月15日上午7時20分許，承前殺人之故意，明知以鐮刀朝人
    頭部砍殺，可能造成死亡之結果，仍持鐮刀一把，在臺北縣
    土城市○○路○段、千歲路口，見丙○○外出，即上前，丙○○見乙○○持刀接近，拔腿逃跑，乙○○騎乘機車尾隨，
    丙○○逃至臺北縣土城市○○路22號臺北縣政府警察局土城
    分局前，遭乙○○追及，乙○○即持鐮刀朝丙○○頭部、頸
    部等處砍切，致丙○○受有頭部創傷、頭皮多處撕裂傷、顱
    骨骨折、顱內出血、右肩、右頸撕裂傷、右小腿擦傷、左手
    指骨開放性骨折等傷害，因砍殺、呼救聲，驚動分局內執勤
    警員持槍出面制止，並緊急召喚救護車，將丙○○送亞東紀
    念醫院急救後，始未發生死亡之結果而未遂。嗣甲○○、丙○○於95年4月7日、9日、10日分向臺北縣政府警察局樹林
    分局報案及同年6月15日為土城分局當場逮捕，而查知上情
    ，並扣得乙○○所有供犯罪所用之25公斤汽油桶一桶、打火
    機一把及奇異筆一支等物。
二、案經丙○○、甲○○訴由臺北縣政府警察局土城分局、樹林
　　分局移送臺灣板橋地方法院檢察署檢察官偵查起訴。
    理  由
一、訊據上訴人即被告乙○○對於在上揭時地，持起子、戳子及
    鐮刀等工具，攻擊告訴人丙○○之頭、臉部及頸部等事實及
    放火燒燬現有人所在之「南天宮」建築物及現供人使用之「
    溫馨園老人養護中心」住宅等處未遂、以文字誹謗丙○○等
    犯行，均坦承不諱，惟矢口否認有殺人之犯意，辯稱：因告
    訴人丙○○積欠伊合夥金未清償，遂起意教訓丙○○，並無
    要丙○○死之意思，伊無殺人之故意云云。經查：
  (一)被告上揭放火燒燬現有人所在之建築物、現供人使用之住宅
    未遂及誹謗等犯行，業據被告於原審及本院審理時供認在卷
    。復有告訴人丙○○、甲○○於警詢、偵查及原審審理中之
    證詞足稽，並有證人張玉蘭、丁○○、謝宗諺於警詢及偵查
    中之證言，及證人曾仁樹於偵查中之證詞可按，且有卷附臺
    北縣政府消防局火災原因調查報告書一份（南天宮部分）、
    放火現場照片八幀（溫馨園老人養護中心部分）及書寫誹謗
    文字之牆面照片三幀足憑。並有扣案之25公斤汽油桶一桶、
    打火機一把及奇異筆一支等物可資佐證。上揭告訴人、證人
    於審判外之陳述，其中在偵查中檢察官訊問時所為陳述，並
    無顯不可信之情況，而其餘警詢中之陳述及火災原因調查報
    告書一份（警製），當事人於言詞辯論終結前就證據能力均
    未聲明異議，依刑事訴訟法第159條之1第2項、159條之5第2
    項之規定，均有證據能力。
  (二)按刑法上殺人未遂罪與傷害罪之區別，視加害人有無殺意為
    斷，被害人受傷處所是否致命部位，及受傷之程度，固不能
    據為有無殺意之唯一標準，但加害人之下手情形如何，於審
    究犯意方面，仍不失為重要參考資料，此有最高法院79年度
    台上字第4449號、93年度台上字第618、3310號判決意旨足
    供參照。因之應審酌當時之情況，視其有無持兇器、兇器種
    類、下手輕重及加害部位等，以為綜合判斷。被告對事實欄
    所載，先持起子、戳子，自告訴人丙○○之身後接近，並朝
    告訴人丙○○頭部、雙眼等處戳刺，告訴人丙○○突遭襲擊
    ，無力抵擋，頭、臉及眼部多處為被告所持利器刺中，血流
    滿面不支倒地，致受有頭部外傷合併輕度腦腫、雙眼球挫傷
    、雙下眼臉撕裂傷、臉部、頭皮、雙耳多處撕裂傷、後背、
    左手肘、左小腿擦傷及前胸背挫傷等傷害，再持鐮刀一把，
    在臺北縣政府警察局土城分局前，朝告訴人丙○○頭部、頸
    部等處砍切，致告訴人丙○○受有頭部創傷、頭皮多處撕裂
    傷、顱骨骨折、顱內出血、右肩、右頸撕裂傷、右小腿擦傷
    、左手指骨開放性骨折等傷害之事實均不否認，核與告訴人
    丙○○於警詢、偵查及原審審理時之證詞大致相符，並有卷
    附亞東紀念醫院診斷證明書二紙可稽。復有扣案之戳子（起
    訴書及扣案物品欄誤載為起子，所用之起子未扣案）、鐮刀
    等物可資佐證，此部分事實足堪認定。衡之被告為具有一般
    知識經驗之成年男子，對於人之頭、臉部及頸部，係內含腦
    、視覺等神經控制及呼吸之身體器官，極為脆弱，若遭起子
    、戳子及鐮刀等工具，刺砍可能造成嚴重之傷害而生死亡之
    結果，應有所認知，被告仍執意持上揭利刃，攻擊告訴人丙○○之頭、臉及頸等部位，並造成其頭部外傷合併輕度腦腫
    、雙眼球挫傷、雙下眼臉撕裂傷、頭皮多處撕裂傷、顱骨骨
    折、顱內出血等重大傷害，其下手之重足致告訴人丙○○於
    死亡，被告就此已有認知，仍執意為之，其結果發生自屬其
    容任之範圍，顯然被告確有置告訴人丙○○於死地之故意，
    被告辯稱其只是要教訓告訴人，並無殺人之犯意云云，尚難
    採信。
  (三)綜上，本件事證明確，被告犯行堪以認定，應依法論科。
二、按「行為後法律有變更者，適用行為時之法律。但行為後之
    法律有利於行為人者，適用最有利於行為人之法律。」，刑
    法第2條第1項訂有明文。被告行為後，刑法第26條已於94年
    2月2日修正公布，並自95年7月1日施行，原刑法第26條前段
    有關未遂犯處罰之規定移作新法25條第2項，對本件被告而
    言並無有利或不利之情形，應適用修正前之刑法第26條前段
    ，先予敘明。另按所謂放火，指故意以火力傳導於特定之目
    的物，使其燃燒之謂。被告於本件放火燒「南天宮」之犯行
    ，係將所攜之汽油潑在「南天宮」內左側神龕供桌附近，並
    以打火機引火燃燒，使神龕供桌附近之地面、家具開始燃燒
    ；而放火燒「溫馨園老人養護中心」之犯行，係攜帶其所有
    之汽油一桶、引火布條一條、打火機一把，再以所攜帶之布
    條，連接汽油桶，置放於上址四樓，並將布條自窗戶垂至樓
    下，再以其所有之打火機，在樓下燃燒布條，被告放火後，
    均可能因未及時撲滅火勢而足以延燒該現有人所在之建築物
    、現供人使用之住宅，進而釀成災害，客觀上已表現放火行
    為之外觀，且顯現放火行為之危險性，並非準備放火行為所
    可比擬，應認為已著手於放火行為之實行。雖因及時撲救得
    宜，或因汽油尚未流至燃燒處自然熄滅，而未引燃建築物之
    本體，造成燒燬之結果，仍應論以未遂犯。
三、核被告所為上開犯行，係犯行為時刑法第271條第2項、第1
    項之殺人未遂罪、刑法第173條第3項、第1項之放火燒燬現
    有人所在之建築物未遂罪、刑法第310條第2項之散布文字誹
    謗罪。被告已著手於殺人行為之實施，而未生被害人死亡之
    結果，已著手放火行為，而尚未達燒燬建築物之結果，所犯
    之罪均尚屬未遂，應依修正前刑法第26條前段之規定按既遂
    犯之刑度減輕其刑。次按被告行為後，刑法第56條業經修正
    刪除，於94年2月2日經總統公布，並自95年7月1日起施行，
    亦即被告基於概括犯意所為之數行為，自95年7月1日起已不
    再成立連續犯而得論以一罪，而應依具體行為之性質論罪。
    查被告之本案先後二次殺人未遂及放火燒燬現有人所在之建
    築物、現供人使用之住宅未遂罪之犯行，犯罪時間均發生於
    修法施行之前，被告所為之各次行為，時間、地點各均獨立
    ，依修正前刑法第56條之規定，論以連續犯之一罪對被告較
    為有利，依刑法第2條第1項前段之規定，自應適用修正前之
    刑法第56條之規定論以連續犯。被告於上揭時間二次殺人未
    遂及放火燒燬現有人所在之建築物、現供人使用之住宅未遂
    罪之犯行，時間緊接，觸犯構成要件相同之罪名，顯係基於
    概括犯意，為連續犯，應依修正前刑法第56條之規定各以一
    殺人未遂罪（6月15日之殺人事實）及放火燒燬現有人所在
    之建築物未遂罪（4月7日之放火事實）論，並均加重其刑（
    法定刑死刑、無期徒刑部分，依法不得加重其刑），應先加
    後減之。被告所犯殺人未遂、放火燒燬現有人所在之建築物
    未遂及散布文字誹謗三罪間，犯意各別、行為互殊，應予分
    論併罰之。
四、原審關於被告連續殺人未遂、連續放火燒燬現有人所在之建
    築物未遂部分，引用上開條文，並審酌被告僅為催討合夥債
    務不成，竟出於殺人及放火之故意，為事實欄所載之犯罪行
    為，所為除造成告訴人等人之生命身體及財產之危害，並已
    經危及放火燒燬之建築物內所在之人，惡性非輕，犯罪後已
    對放火罪行坦承，並表示悔改之意、犯罪後態度良好等一切
    情狀，分別量處有期徒刑六年、四年，並就殺人未遂、放火
    燒燬現有人所在之建築物未遂二罪定其應執行刑有期徒刑九
    年。又敘明被告行為後，刑法第51條業經修正公布，並於95
    年7月1日施行，修正前刑法第51條規定：「數罪併罰，分別
    宣告其罪之刑，依左列各款定其應執行者：」其中第5款規
    定：「宣告多數有期徒刑者，於各刑中之最長期以上，各刑
    合併之刑期以下，定其刑期。但不得逾二十年。」修正後刑
    法第51條第5款規定：「宣告多數有期徒刑者，於各刑中之
    最長期以上，各刑合併之刑期以下，定其刑期。但不得逾三
    十年。」比較結果，修正後刑法並非較有利於行為人，依刑
    法第2條第1項前段之規定，仍應依修正前刑法，定其應執行
    之刑。扣案之25公斤汽油桶一桶、打火機一把等物，係供被
    告犯罪所用之物，為被告所有，業據其供承在卷，應依刑法
    第38條第1項第2款之規定沒收之。扣案之戳子、鉗子及鐮刀
    各一把，鉗子非供被告犯罪所用之物，起訴書所載有誤，至
    戳子、鐮刀係「山水園集社區」管理委員會購入供管理員整
    理花木之工具，均非被告所有之物，亦據被告供明在卷，雖
    係供被告犯罪所用之物，惟與沒收之規定不合，均不為沒收
    之諭知。認事用法，均無違誤，量刑亦為妥適。檢察官上訴
    以原判決量刑過輕及是否連續犯，指摘原判決不當。被告上
    訴以量刑過重及無殺人未遂之故意云云，均無理由，應予駁
    回。
五、按刑法第41條易科罰金之規定，於94年2月2日修正公布，於
    95年7月1日起施行，比較新舊法易科罰金之折算標準，以修
    正前刑法第41條第1項前段之規定，有利於被告，應適用修
    正前刑法，併此敘明。
六、原審關於被告散布文字、指摘足以毀損他人名譽之事部分，
    予以論罪判處拘役五十日，固非無見。惟查原判決上開部分
    ，漏未諭知易科罰金之折算標準，於法不合。被告上訴以量
    刑過重云云，雖無理由，然原判決上開部分既有可議，自應
    撤銷改判。爰審酌犯罪之動機、目的、手段、所生之危害及
    犯罪後態度等一切情狀，量處如主文第二項所示之刑，並諭
    知易科罰金之折算標準，以銀元三百元即新台幣九百元折算
    一日。扣案之奇異筆一支，乃被告所有，且供犯罪所用之物
    ，併予宣告沒收。
據上論斷，應依刑事訴訟法第369條第1項前段、第364條、第299
條第1項前段、第368條，刑法第2條第1項前段、第310條第2項、
修正前刑法第41條第1項前段、第38條第1項第2款，刑法施行法
第1條之1，修正前罰金罰鍰提高標準條例第2條、現行法規所定
貨幣單位折算新台幣條例第2條，判決如主文。
本案經檢察官鄭富銘到庭執行職務。
中　　華　　民　　國　　96　　年　　2　　月　　13　　日
　　　　　　　　　刑事第十二庭  審判長法　官 蔡  永  昌
　　　　　　　　　　　　　　　　　　  法　官 陳  榮  和
　　　　　　　　　　　　　　　　　　  法　官 張  正  亞
以上正本證明與原本無異。
殺人未遂、放火未遂部分如不服本判決應於收受送達後十日內向
本院提出上訴書狀，其未敘述上訴之理由者並得於提起上訴後十
日內向本院補提理由書（均須按他造當事人之人數附繕本）。
誹謗部分不得上訴
                                      書記官 游  桂  
中　　華　　民　　國　　96　　年　　2　　月　　13　　日
附錄：本案論罪科刑法條全文
中華民國刑法第271條
（普通殺人罪）
殺人者，處死刑、無期徒刑或 10 年以上有期徒刑。
前項之未遂犯罰之。
預備犯第 1 項之罪者，處 2 年以下有期徒刑。
中華民國刑法第173條
（放火或失火燒燬現住建築物及交通工具罪）
放火燒燬現供人使用之住宅或現有人所在之建築物、礦坑、火車
、電車或其他供水、陸、空公眾運輸之舟、車、航空機者，處無
期徒刑或7年以上有期徒刑。
失火燒燬前項之物者，處 1 年以下有期徒刑、拘役或 5 百元以
下罰金。
第 1 項之未遂犯罰之。
預備犯第 1 項之罪者，處 1 年以下有期徒刑、拘役或 3 百元
以下罰金。
中華民國刑法第310條
（誹謗罪）
意圖散布於眾，而指摘或傳述足以毀損他人名譽之事者，為誹謗
罪，處 1 年以下有期徒刑、拘役或 5 百元以下罰金。
散布文字、圖畫犯前項之罪者，處 2 年以下有期徒刑、拘役或
 1 千元以下罰金。
對於所誹謗之事，能證明其為真實者，不罰。但涉於私德而與公
共利益無關者，不在此限。
